---
title: "Tugas Pertemuan 3 - Regresi dengan Peubah Lag"
subtitle: "Studi Kasus: Kualitas Udara New Delhi (AQI vs CO)"
author: "Tita Ayu Pramesti -M0401241013"
date: "`r format(Sys.Date(), '%d %B %Y')`"
output:
  html_document:
    toc: true
    toc_float: true
    code_folding: show
    theme: flatly
    number_sections: true
editor_options: 
  markdown: 
    wrap: 72
---

```{r setup, include=FALSE}
knitr::opts_chunk$set(echo = TRUE, message = FALSE, warning = FALSE, fig.align = "center")
```

# Pengantar

Dalam pemodelan deret waktu, efek suatu peubah bebas (X) terhadap peubah
tak bebas (Y) sering kali tidak terjadi seketika, melainkan membutuhkan
jeda waktu (*lag*). Pada tugas ini, kualitas udara Kota New Delhi
dimodelkan dengan **AQI (Air Quality Index)** sebagai peubah dependen
(Y) dan **konsentrasi CO (karbon monoksida)** sebagai peubah independen
(X). Data terekam per jam.

Tiga pendekatan regresi dengan peubah lag yang diterapkan:

1.  **Model Koyck** - merangkum pengaruh X masa lalu yang tak terhingga
    ke dalam satu peubah $Y_{t-1}$.
2.  **Distributed Lag Model (DLM)** - Y dipengaruhi oleh X saat ini dan
    beberapa periode X sebelumnya, dengan panjang lag $q$ dipilih secara
    otomatis.
3.  **Autoregressive Distributed Lag (ARDL)** - gabungan AR dan DLM, Y
    dipengaruhi oleh X saat ini, X masa lalu ($q$), dan Y masa lalu
    ($p$).

Ketiga model dievaluasi dan dibandingkan performanya menggunakan
**MAPE** (Mean Absolute Percentage Error) dan **deviance (SSE)** pada
data testing, dilengkapi visualisasi hasil peramalan.

# Persiapan Data

## Packages

```{r}
library(dLagM)
library(dynlm)
library(MLmetrics)
library(lmtest)
library(car)
library(rio)
library(ggplot2)
```

## Impor Data

Dataset yang digunakan adalah `NewDelhi_Air_quality.csv`, berisi data
kualitas udara New Delhi per jam (72 observasi), mencakup AQI dan lima
polutan (CO, NO2, O3, PM10, PM2.5, SO2).

```{r}
data <- import("C:\\Users\\Tita\\Downloads\\NewDelhi_Air_quality.csv")

data <- data[order(data$ts), ]
rownames(data) <- NULL

str(data)
```

## Pemilihan Peubah Independen (X)

Sesuai instruksi, dipilih **satu** polutan sebagai X. Untuk memilih
polutan yang paling relevan, dilihat dulu korelasinya terhadap AQI:

```{r}
polutan <- c("CO", "no2", "o3", "pm10", "pm25", "so2")
korelasi <- sapply(data[, polutan], function(x) cor(x, data$AQI))
sort(korelasi, decreasing = TRUE)
```

**O3 memiliki korelasi tertinggi (\~0.97)**, tetapi hubungannya dengan
AQI terlalu dekat ke hubungan deterministik pada rentang data ini
sehingga kurang menarik untuk mendemonstrasikan struktur lag. Oleh
karena itu, dipilih **CO (karbon monoksida)** sebagai X - korelasinya
masih kuat (\~0.80) namun menyisakan variasi dinamis yang relevan untuk
dimodelkan dengan pendekatan lag, dan secara substansi CO adalah polutan
terkait lalu lintas yang umum dikaji dalam studi kualitas udara
perkotaan.

## Pembagian Data Training dan Testing

Data dibagi secara berurutan (tanpa acak, karena ini deret waktu): **60
observasi pertama untuk training** dan **12 observasi terakhir untuk
testing**.

```{r}
n <- nrow(data)
n_test <- 12
n_train <- n - n_test

train <- data[1:n_train, ]
test  <- data[(n_train + 1):n, ]

train.ts <- ts(train)
test.ts  <- ts(test)

cat("Jumlah data training:", nrow(train), "\n")
cat("Jumlah data testing :", nrow(test), "\n")
```

# Model Koyck

Model Koyck mengasumsikan pengaruh X di masa lalu meluruh secara
geometris, sehingga persamaannya menjadi:

$$Y_t = a(1-\lambda) + \beta_0 X_t + \lambda Y_{t-1} + V_t$$

```{r}
model.koyck <- koyckDlm(x = train$CO, y = train$AQI)
summary(model.koyck)
```

**Interpretasi:** Koefisien $Y_{t-1}$ (baris `Y.1`) sebesar 0.957 dengan
p-value \< 0.001 menunjukkan bahwa AQI satu jam sebelumnya berpengaruh
sangat signifikan dan dominan terhadap AQI saat ini - ini mewakili
parameter $\lambda$ (tingkat persistensi/inersia kualitas udara) yang
mendekati 1, artinya AQI cenderung "membawa" nilai dari periode
sebelumnya secara kuat. Sebaliknya, koefisien `X.t` (efek langsung CO)
sebesar -0.003 dengan p-value = 0.953 tidak signifikan, sehingga pada
model Koyck ini pengaruh langsung CO terhadap AQI tidak terdeteksi
setelah memperhitungkan efek lag AQI itu sendiri. Hal ini masuk akal
karena AQI sebagai indeks komposit sudah mengandung banyak informasi
historis, sehingga model Koyck menangkap sebagian besar variasi AQI
lewat dinamika dirinya sendiri ($Y_{t-1}$) dibanding lewat CO secara
langsung.

## Peramalan

```{r}
fore.koyck <- forecast(model = model.koyck, x = test$CO, h = n_test)
fore.koyck$forecasts

mape.koyck <- MAPE(fore.koyck$forecasts, test$AQI)
dev.koyck  <- sum(residuals(model.koyck$model)^2)

cat("MAPE Model Koyck    :", mape.koyck, "\n")
cat("Deviance (SSE) Koyck:", dev.koyck, "\n")
```

- Rata-rata kesalahan prediksi model Koyck terhadap AQI aktual di data
  testing sekitar 9.19%. Ini tergolong cukup baik - umumnya MAPE di
  bawah 10% dianggap "highly accurate forecasting"
- Jumlah kuadrat residual model pada data training. Angka ini sendiri
  belum punya makna kalau berdiri sendiri - baru berarti kalau
  dibandingkan dengan deviance model DLM dan ARDL nanti. Model dengan
  deviance lebih kecil berarti lebih baik nge-fit data training.

# Model Distributed Lag (DLM)

Model DLM membatasi secara eksplisit berapa periode lag X yang
dilibatkan (parameter $q$):

$$Y_t = \alpha + \beta_0 X_t + \beta_1 X_{t-1} + \dots + \beta_q X_{t-q} + e_t$$

## Penentuan Lag Optimum

Lag optimum $q$ dicari secara otomatis menggunakan `finiteDLMauto()`
dengan kriteria **AIC terkecil**. Rentang $q$ dibatasi 1 sampai 8 (\~13%
dari jumlah data training) agar model tidak terlalu kompleks relatif
terhadap ukuran sampel yang tersedia.

```{r}
auto.dlm <- finiteDLMauto(x = train$CO, y = train$AQI,
                           q.min = 1, q.max = 8,
                           model.type = "dlm", error.type = "AIC",
                           trace = TRUE)
auto.dlm

q.opt <- auto.dlm[1, "q - k"]
cat("Lag optimum (q) terpilih:", q.opt, "\n")
```

## Pemodelan dengan Lag Optimum

```{r}
model.dlm <- dlm(x = train$CO, y = train$AQI, q = q.opt)
summary(model.dlm)
```

**Interpretasi:** Model DLM dengan q=8 memiliki AIC=169.14 dan
BIC=190.60 (nilai terkecil di antara seluruh q yang diuji), serta
$R^2$-adjusted 0.7999 - model mampu menjelaskan sekitar 80% variasi AQI.
Namun, dari 9 koefisien CO yang dimasukkan, **hanya CO pada lag-0
(`x.t`) yang signifikan** (estimate = 0.775, p-value = 2.58e-07);
seluruh CO pada lag-1 hingga lag-8 tidak signifikan (p-value \> 0.1,
berkisar 0.13-0.94). Ini menunjukkan bahwa meskipun model dengan q=8
memberikan AIC terendah secara keseluruhan, pengaruh nyata CO terhadap
AQI sebenarnya terjadi secara seketika (lag-0), bukan tersebar merata di
banyak lag - kemungkinan AIC yang terus menurun seiring bertambahnya q
lebih disebabkan model menangkap noise/autokorelasi residual daripada
efek lag CO yang sesungguhnya bermakna secara substansi.

## Peramalan

```{r}
fore.dlm <- forecast(model = model.dlm, x = test$CO, h = n_test)
fore.dlm$forecasts

mape.dlm <- MAPE(fore.dlm$forecasts, test$AQI)
dev.dlm  <- sum(residuals(model.dlm$model)^2)

cat("MAPE Model DLM    :", mape.dlm, "\n")
cat("Deviance (SSE) DLM:", dev.dlm, "\n")
```

**Interpretasi:** Model DLM menghasilkan **MAPE sebesar 8.02%** pada
data testing - lebih kecil dibanding model Koyck (9.19%), yang berarti
DLM sedikit lebih akurat dalam meramalkan AQI 12 jam ke depan.
**Deviance (SSE) sebesar 51.57** juga sedikit lebih rendah dari Koyck
(53.30), menunjukkan DLM lebih baik menjelaskan variasi data pada saat
estimasi (training). Meskipun demikian, mengingat dari 9 koefisien CO
hanya lag-0 yang signifikan secara statistik, peningkatan akurasi ini
kemungkinan besar lebih banyak disumbang oleh kompleksitas tambahan
model (9 parameter vs 3 parameter pada Koyck) daripada oleh kontribusi
nyata dari lag-lag CO yang lebih jauh.

# Model Autoregressive Distributed Lag (ARDL)

Model ARDL menggabungkan lag pada X ($q$) dan lag pada Y ($p$):

$$Y_t = \alpha + \sum_{i=0}^{q}\beta_i X_{t-i} + \sum_{j=1}^{p}\phi_j Y_{t-j} + e_t$$

## Penentuan Lag Optimum (p, q)

Kombinasi $(p,q)$ optimum dicari melalui pencarian grid pada
$p \in \{1,\dots,5\}$ dan $q \in \{1,\dots,5\}$, dipilih berdasarkan
**AIC terkecil**.

```{r}
grid <- expand.grid(p = 1:5, q = 1:5)
grid$AIC <- NA

for (i in 1:nrow(grid)) {
  m <- tryCatch(
    ardlDlm(formula = AQI ~ CO, data = train, p = grid$p[i], q = grid$q[i]),
    error = function(e) NULL
  )
  if (!is.null(m)) grid$AIC[i] <- AIC(m$model)
}

grid <- grid[order(grid$AIC), ]
head(grid, 10)

p.opt <- grid$p[1]
q.opt.ardl <- grid$q[1]
cat("Kombinasi optimum -> p =", p.opt, ", q =", q.opt.ardl, "\n")
```

## Pemodelan dengan (p, q) Optimum

```{r}
model.ardl <- ardlDlm(formula = AQI ~ CO, data = train, p = p.opt, q = q.opt.ardl)
summary(model.ardl)
```

**Interpretasi:** Model ARDL(p=3, q=5) menghasilkan $R^2$-adjusted
**0.9172** - jauh lebih tinggi dibanding DLM (0.7999) dan Koyck
(0.8327), menunjukkan ARDL menjelaskan variasi AQI paling baik di antara
ketiga model. Dari sisi koefisien, **AQI lag-1 (`AQI.1`) sangat
signifikan** (estimate = 1.120, p \< 0.001) dan menjadi prediktor
terkuat, konsisten dengan temuan pada model Koyck bahwa AQI sangat
dipengaruhi oleh nilainya sendiri sejam sebelumnya. Menariknya, **CO
lag-2 dan lag-3 (`CO.2`, `CO.3`) signifikan** (p = 0.0054 dan p =
0.0049), sementara CO lag-0 (`CO.t`) hanya marginal (p = 0.079) dan CO
lag-1 tidak signifikan - ini mengindikasikan efek CO terhadap AQI tidak
seketika, melainkan **butuh jeda sekitar 2-3 jam** untuk berpengaruh
nyata, mendukung premis dasar regresi peubah lag bahwa dampak suatu
polutan terhadap kualitas udara bisa tertunda. AQI lag-2 hingga lag-5
tidak signifikan, menandakan pengaruh AR sebagian besar terkonsentrasi
pada lag-1 saja.

## Peramalan

```{r}
fore.ardl <- forecast(model = model.ardl, x = matrix(test$CO, nrow = 1), h = n_test)
fore.ardl$forecasts

pred.ardl <- as.numeric(fore.ardl$forecasts)
mape.ardl <- MAPE(pred.ardl, test$AQI)
dev.ardl  <- sum(residuals(model.ardl$model)^2)

cat("MAPE Model ARDL    :", mape.ardl, "\n")
cat("Deviance (SSE) ARDL:", dev.ardl, "\n")
```

**Interpretasi:** Model ARDL menghasilkan **deviance (SSE) training jauh
paling kecil (22.34)** dibanding DLM (51.57) dan Koyck (53.30), sejalan
dengan $R^2$-adjusted tertinggi (0.9172) yang diperoleh sebelumnya -
menunjukkan ARDL paling baik dalam menjelaskan data training. Namun,
**MAPE pada data testing (9.51%) justru sedikit lebih tinggi** dibanding
DLM (8.02%) dan Koyck (9.19%). Pola ini mengindikasikan kemungkinan
**overfitting**: kompleksitas model ARDL (9 parameter) membuatnya sangat
menyesuaikan diri dengan data training, tetapi kurang optimal saat
digeneralisasi ke data baru. Selain itu, karena peramalan ARDL bersifat
rekursif (memakai prediksi AQI sebelumnya untuk memprediksi AQI
berikutnya), kesalahan pada awal periode peramalan berpotensi
terakumulasi pada periode-periode selanjutnya. Temuan ini menegaskan
pentingnya mengevaluasi model tidak hanya dari kebaikan-suai pada data
training (deviance), tetapi juga dari kemampuan generalisasi pada data
testing (MAPE).

# Uji Asumsi Model

Uji asumsi dilakukan pada residual masing-masing model final: normalitas
(Shapiro-Wilk), autokorelasi (Breusch-Godfrey), dan homoskedastisitas
(Breusch-Pagan).

```{r}
uji_asumsi <- function(model_fit, nama) {
  res <- residuals(model_fit)
  sw  <- shapiro.test(res)
  bg  <- bgtest(model_fit)
  bp  <- bptest(model_fit)
  data.frame(
    Model = nama,
    Shapiro_p  = round(sw$p.value, 4),
    BreuschGodfrey_p = round(bg$p.value, 4),
    BreuschPagan_p   = round(bp$p.value, 4)
  )
}

asumsi <- rbind(
  uji_asumsi(model.koyck$model, "Koyck"),
  uji_asumsi(model.dlm$model,   "DLM"),
  uji_asumsi(model.ardl$model,  "ARDL")
)
asumsi
```

**Interpretasi:** Model **ARDL** merupakan satu-satunya model yang lolos
ketiga uji asumsi sekaligus — residual berdistribusi normal (Shapiro
p=0.779), tidak ada autokorelasi sisa (Breusch-Godfrey p=0.497), dan
ragam residual homogen (Breusch-Pagan p=0.944). Sebaliknya, model
**Koyck** dan **DLM** sama-sama menunjukkan pelanggaran asumsi
normalitas (Koyck: p=0.032; DLM: p=0.050, marginal) dan **autokorelasi
sisa yang signifikan** (Koyck: p\<0.001; DLM: p\<0.001) -
mengindikasikan kedua model tersebut belum sepenuhnya menangkap struktur
dinamis data AQI, sehingga inferensi statistik (uji t, p-value
koefisien) pada kedua model tersebut perlu dibaca dengan hati-hati
karena berpotensi bias. Temuan ini melengkapi hasil evaluasi
MAPE/deviance sebelumnya: meskipun ARDL memiliki MAPE testing sedikit
lebih tinggi (indikasi overfitting ringan), model ini justru **paling
valid secara asumsi statistik klasik**, sehingga tetap menjadi kandidat
model yang paling dapat dipertanggungjawabkan secara metodologis di
antara ketiga model yang dibandingkan.

# Evaluasi dan Perbandingan Model

## Tabel Perbandingan MAPE dan Deviance

```{r}
perbandingan <- data.frame(
  Model    = c("Koyck", "DLM", "ARDL"),
  Lag      = c("phi (geometrik)", paste0("q = ", q.opt), paste0("p = ", p.opt, ", q = ", q.opt.ardl)),
  MAPE     = round(c(mape.koyck, mape.dlm, mape.ardl), 4),
  Deviance = round(c(dev.koyck, dev.dlm, dev.ardl), 2)
)
perbandingan
```

**Interpretasi:** Ketiga model menunjukkan trade-off yang jelas antara
akurasi peramalan (MAPE) dan kebaikan-suai pada data training
(deviance). **DLM (q=8)** memiliki **MAPE terkecil (8.02%)**,
menjadikannya model paling akurat saat memprediksi data baru (testing).
Sebaliknya, **ARDL (p=3, q=5)** memiliki **deviance jauh paling kecil
(22.34)** dan $R^2$-adjusted tertinggi, menandakan model ini paling baik
menjelaskan variasi AQI pada data training, namun MAPE testing-nya
(9.51%) justru sedikit lebih tinggi dari DLM - mengindikasikan ARDL
mengalami sedikit overfitting akibat kompleksitas modelnya (9
parameter). Koyck, sebagai model paling sederhana (3 parameter), berada
di posisi tengah pada kedua metrik.

Jika kriteria utama adalah **akurasi peramalan**, DLM menjadi pilihan
terbaik. Namun jika mempertimbangkan **validitas asumsi statistik**
(lihat bagian Uji Asumsi), ARDL lebih unggul karena satu-satunya model
yang lolos uji normalitas, non-autokorelasi, dan homoskedastisitas
sekaligus - sehingga inferensi koefisiennya lebih dapat dipercaya.

## Visualisasi Aktual vs Prediksi (Data Testing)

```{r, fig.width=9, fig.height=5}
viz <- data.frame(
  waktu   = as.POSIXct(test$timestamp_local),
  Aktual  = test$AQI,
  Koyck   = as.numeric(fore.koyck$forecasts),
  DLM     = as.numeric(fore.dlm$forecasts),
  ARDL    = pred.ardl
)

viz_long <- reshape(viz, direction = "long",
                     varying = c("Aktual", "Koyck", "DLM", "ARDL"),
                     v.names = "AQI", timevar = "Seri",
                     times = c("Aktual", "Koyck", "DLM", "ARDL"))

ggplot(viz_long, aes(x = waktu, y = AQI, color = Seri, linetype = Seri)) +
  geom_line(linewidth = 1) +
  geom_point(size = 1.8) +
  scale_linetype_manual(values = c(Aktual = "solid", Koyck = "dashed",
                                    DLM = "dashed", ARDL = "dashed")) +
  labs(title = "Aktual vs Prediksi AQI pada Data Testing",
       x = "Waktu", y = "AQI", color = "Seri", linetype = "Seri") +
  theme_minimal(base_size = 12) +
  theme(legend.position = "bottom")
```

**Interpretasi:** Garis aktual (merah) menunjukkan AQI yang sempat turun
di awal periode testing (\~pukul 12.00-13.00) sebelum naik cukup tajam
hingga akhir periode. Ketiga model menunjukkan pola respons yang
berbeda:

- **DLM (biru/teal)** secara keseluruhan **paling mendekati garis
  aktual** di sepanjang periode testing, sejalan dengan MAPE-nya yang
  paling kecil di antara ketiga model (8.02%).
- **Koyck (ungu, garis paling datar)** paling lambat merespons kenaikan
  AQI di paruh akhir periode — konsisten dengan temuan sebelumnya bahwa
  model ini sangat didominasi oleh $Y_{t-1}$ (λ≈0.96), sehingga
  cenderung "menunda" reaksi terhadap perubahan tajam dan menghasilkan
  prediksi yang under-estimate saat AQI sedang naik cepat.
- **ARDL (hijau-zaitun)** sempat **overshoot** (memprediksi lebih tinggi
  dari aktual) di awal periode saat AQI aktual justru turun, sehingga
  meskipun modelnya paling kompleks dan paling baik nge-fit data
  training (deviance terkecil), akurasi peramalannya ke data testing
  justru sedikit di bawah DLM - bukti visual dari indikasi overfitting
  ringan.

Secara visual maupun numerik (MAPE), **DLM unggul dari sisi akurasi
peramalan ke data baru**. Namun perlu diingat, keunggulan ini spesifik
untuk metrik MAPE saja - sebagaimana dibahas pada bagian Uji Asumsi,
model **ARDL** tetap unggul dari sisi kebaikan-suai (deviance terkecil)
dan merupakan satu-satunya model yang valid secara asumsi statistik
klasik. Kedua model punya keunggulan pada kriteria yang berbeda, dan
pemilihan "model terbaik" bergantung pada apakah prioritas analisis
adalah akurasi peramalan (DLM) atau keandalan inferensial (ARDL).

# Kesimpulan

```{r}
model.terbaik.mape     <- perbandingan$Model[which.min(perbandingan$MAPE)]
model.terbaik.deviance <- perbandingan$Model[which.min(perbandingan$Deviance)]

cat("Model dengan MAPE terkecil (paling akurat pada data testing):", model.terbaik.mape, "\n")
cat("Model dengan Deviance terkecil (paling fit pada data training):", model.terbaik.deviance, "\n")
```

Berdasarkan seluruh evaluasi yang dilakukan (MAPE, deviance, uji asumsi,
dan visualisasi), diperoleh temuan sebagai berikut:

- **Model `r model.terbaik.mape`** memberikan **MAPE terkecil (8.02%)**
  pada data testing, menjadikannya model **paling akurat dalam
  meramalkan** AQI ke depan.
- **Model `r model.terbaik.deviance`** memberikan **deviance (SSE)
  terkecil (22.34)** pada data training dan $R^2$-adjusted tertinggi
  (0.9172), menjadikannya model **paling baik menjelaskan data**
  training.
- Pada uji asumsi, **hanya model ARDL** yang lolos ketiga uji sekaligus
  (normalitas, non-autokorelasi, homoskedastisitas), sedangkan Koyck dan
  DLM sama-sama menunjukkan autokorelasi sisa yang signifikan - artinya
  inferensi statistik (p-value koefisien) pada kedua model tersebut
  perlu dibaca dengan hati-hati.
- Secara visual, DLM paling konsisten mengikuti pola aktual pada data
  testing, sementara ARDL sempat overshoot di awal periode — indikasi
  **overfitting ringan** akibat kompleksitas model (9 parameter) yang
  terlalu menyesuaikan diri dengan data training.

**Tidak ada satu model yang unggul mutlak di semua kriteria** - masing-
masing punya keunggulan pada aspek berbeda:

| Kriteria                   | Model Terbaik |
|----------------------------|---------------|
| Akurasi peramalan (MAPE)   | DLM           |
| Kebaikan-suai (Deviance)   | ARDL          |
| Validitas asumsi statistik | ARDL          |

Pemilihan model terbaik pada akhirnya bergantung pada tujuan analisis:
**DLM** lebih disarankan bila prioritas utama adalah **akurasi peramalan
jangka pendek** (misalnya untuk sistem prediksi AQI operasional),
sedangkan **ARDL** lebih disarankan bila prioritas utama adalah
**keandalan inferensi statistik** dan pemahaman hubungan struktural
antara CO dan AQI (misalnya untuk analisis kebijakan).

Temuan substansial yang menarik dari model ARDL adalah bahwa pengaruh CO
terhadap AQI **tidak terjadi seketika**, melainkan baru signifikan pada
lag ke-2 dan ke-3 (2-3 jam setelahnya). Hal ini menegaskan relevansi
penggunaan regresi dengan peubah lag untuk mengkaji hubungan CO dan AQI,
dibandingkan regresi biasa tanpa mempertimbangkan jeda waktu. Sebagai
catatan keterbatasan, autokorelasi sisa yang masih muncul pada model
Koyck dan DLM mengindikasikan data AQI per jam memiliki pola
persisten/musiman kuat yang belum sepenuhnya ditangkap oleh ketiga
model, sehingga pengembangan lebih lanjut (misalnya menambahkan komponen
musiman atau pendekatan ARIMA-X) dapat menjadi arah penelitian
selanjutnya.
