---
title: "Tugas Pertemuan 2 - Metode Pemulusan Deret Waktu"
author: "Tita Ayu Pramesti"
date: "`r format(Sys.Date(), '%d %B %Y')`"
output:
  html_document:
    toc: true
    toc_float: true
    code_folding: show
    theme: cosmo
editor_options: 
  markdown: 
    wrap: 72
---

```{r setup, include=FALSE}
knitr::opts_chunk$set(echo = TRUE, warning = FALSE, message = FALSE)
```

# Deskripsi Data

Data yang digunakan adalah anomali suhu global bulanan (global
temperature anomaly) dalam satuan derajat Celsius, periode April 1993 -
Juli 2001, sebanyak 100 observasi (bagian data individu dari kelompok).

# Library/Packages

Package yang digunakan pada analisis ini adalah `forecast`, `graphics`,
`TTR`, dan `rio`.

```{r}
library("forecast")
library("graphics")
library("TTR")
library("rio")
```

# Impor Data

```{r}
data1 <- import("data mpdw untuk praktikum.xlsx")
head(data1)
```

# Eksplorasi Data

```{r}
str(data1)
dim(data1)
```

```{r}
data1.ts <- ts(data1$global_temperature_anomaly_C)
summary(data1.ts)
```

```{r}
ts.plot(data1.ts, xlab = "Periode", ylab = "Anomali Suhu (C)",
        main = "Plot Deret Waktu - Anomali Suhu Global")
points(data1.ts)
```

Berdasarkan plot di atas, data memperlihatkan **pola tren naik** dengan
fluktuasi/noise di sekitarnya, dan secara visual tidak menunjukkan pola
musiman (seasonal) yang jelas -- hal ini wajar karena data anomali suhu
pada dasarnya sudah merupakan deviasi terhadap rata-rata klimatologis
bulanan, sehingga efek musiman relatif sudah hilang. Untuk memvalidasi
dugaan tersebut, pada analisis ini tetap diterapkan **enam metode**
pemulusan yang telah dipelajari, yaitu **SMA, DMA, SES, DES, Winter
Aditif, dan Winter Multiplikatif**, kemudian dibandingkan kinerjanya
menggunakan SSE, MSE, dan MAPE.

# Pembagian Data

Data dibagi menjadi 80% data latih dan 20% data uji.

```{r}
n <- nrow(data1)
n_train <- floor(0.8 * n)

training <- data1[1:n_train, ]
testing  <- data1[(n_train + 1):n, ]

train.ts <- ts(training$global_temperature_anomaly_C)
test.ts  <- ts(testing$global_temperature_anomaly_C)

n_train
n - n_train
```

```{r}
plot(data1.ts, col = "red", main = "Plot Semua Data")
points(data1.ts)
```

```{r}
plot(train.ts, col = "blue", main = "Plot Data Latih")
points(train.ts)
```

```{r}
plot(test.ts, col = "blue", main = "Plot Data Uji")
points(test.ts)
```

```{r}
library(ggplot2)
ggplot() +
  geom_line(data = training, aes(x = timestamp, y = global_temperature_anomaly_C, col = "Data Latih", group = 1)) +
  geom_line(data = testing, aes(x = timestamp, y = global_temperature_anomaly_C, col = "Data Uji", group = 1)) +
  labs(x = "Periode Waktu", y = "Anomali Suhu (C)", color = "Keterangan:") +
  scale_colour_manual(breaks = c("Data Latih", "Data Uji"),
                      values = c("blue", "red")) +
  theme_bw() + 
  theme(legend.position = "bottom",
        plot.caption = element_text(hjust = 0.5, size = 12))
```

# Metode 1: Single Moving Average (SMA)

```{r}
data.sma <- SMA(train.ts, n = 4)
data.sma
```

```{r}
data.ramal.sma <- c(NA, data.sma)
forecast.sma <- rep(data.ramal.sma[length(data.ramal.sma)], length(test.ts) - 1)

data.gab.sma <- cbind(
  aktual = c(data1.ts),
  pemulusan = c(data.sma, rep(NA, length(test.ts))),
  ramalan = c(data.ramal.sma, rep(data.ramal.sma[length(data.ramal.sma)], length(test.ts) - 1))
)
data.gab.sma
```

```{r}
ts.plot(data1.ts, xlab = "Periode", ylab = "Anomali",
        main = "Plot SMA")
points(data1.ts)
lines(data.gab.sma[,2], col = "green", lwd = 2)
lines(data.gab.sma[,3], col = "red", lwd = 2)
legend("topleft", c("Aktual", "Pemulusan", "Ramalan"),
       lty = 1, col = c("black", "green", "red"), cex = 0.7)
```

## Akurasi Data Latih - SMA

```{r}
error_train.sma <- train.ts - data.ramal.sma[1:length(train.ts)]
SSE_train.sma <- sum(error_train.sma[5:length(train.ts)]^2)
MSE_train.sma <- mean(error_train.sma[5:length(train.ts)]^2)
MAPE_train.sma <- mean(abs(error_train.sma[5:length(train.ts)]/train.ts[5:length(train.ts)])) * 100

akurasi_train.sma <- matrix(c(SSE_train.sma, MSE_train.sma, MAPE_train.sma))
row.names(akurasi_train.sma) <- c("SSE", "MSE", "MAPE")
colnames(akurasi_train.sma) <- "Akurasi Data Latih SMA"
akurasi_train.sma
```

## Akurasi Data Uji - SMA

```{r}
error_test.sma <- test.ts - data.gab.sma[(n_train+1):n, 3]
SSE_test.sma <- sum(error_test.sma^2)
MSE_test.sma <- mean(error_test.sma^2)
MAPE_test.sma <- mean(abs(error_test.sma/test.ts)) * 100

akurasi_test.sma <- matrix(c(SSE_test.sma, MSE_test.sma, MAPE_test.sma))
row.names(akurasi_test.sma) <- c("SSE", "MSE", "MAPE")
colnames(akurasi_test.sma) <- "Akurasi Data Uji SMA"
akurasi_test.sma
```

# Metode 2: Double Moving Average (DMA)

```{r}
dma <- SMA(data.sma, n = 4)
At <- 2 * data.sma - dma
Bt <- 2 / (4 - 1) * (data.sma - dma)
data.dma <- At + Bt
data.ramal2.dma <- c(NA, data.dma)

h <- length(test.ts)
f <- c()
for (i in 1:h) {
  f[i] <- At[length(At)] + Bt[length(Bt)] * i
}

data.gab2.dma <- cbind(
  aktual = c(data1.ts),
  pemulusan1 = c(data.sma, rep(NA, h)),
  pemulusan2 = c(dma, rep(NA, h)),
  At = c(At, rep(NA, h)),
  Bt = c(Bt, rep(NA, h)),
  ramalan = c(data.ramal2.dma, f[-1])
)
data.gab2.dma
```

```{r}
ts.plot(data1.ts, xlab = "Periode", ylab = "Anomali",
        main = "Plot DMA")
points(data1.ts)
lines(data.gab2.dma[,6], col = "red", lwd = 2)
legend("topleft", c("Aktual", "Ramalan DMA"),
       lty = 1, col = c("black", "red"), cex = 0.7)
```

## Akurasi Data Latih - DMA

```{r}
error_train.dma <- train.ts - data.ramal2.dma[1:length(train.ts)]
SSE_train.dma <- sum(error_train.dma[8:length(train.ts)]^2)
MSE_train.dma <- mean(error_train.dma[8:length(train.ts)]^2)
MAPE_train.dma <- mean(abs(error_train.dma[8:length(train.ts)]/train.ts[8:length(train.ts)])) * 100

akurasi_train.dma <- matrix(c(SSE_train.dma, MSE_train.dma, MAPE_train.dma))
row.names(akurasi_train.dma) <- c("SSE", "MSE", "MAPE")
colnames(akurasi_train.dma) <- "Akurasi Data Latih DMA"
akurasi_train.dma
```

## Akurasi Data Uji - DMA

```{r}
error_test.dma <- test.ts - data.gab2.dma[(n_train+1):n, 6]
SSE_test.dma <- sum(error_test.dma^2)
MSE_test.dma <- mean(error_test.dma^2)
MAPE_test.dma <- mean(abs(error_test.dma/test.ts)) * 100

akurasi_test.dma <- matrix(c(SSE_test.dma, MSE_test.dma, MAPE_test.dma))
row.names(akurasi_test.dma) <- c("SSE", "MSE", "MAPE")
colnames(akurasi_test.dma) <- "Akurasi Data Uji DMA"
akurasi_test.dma
```

# Metode 3: Single Exponential Smoothing (SES)

SES cocok untuk data tanpa tren, namun tetap dicobakan sebagai
pembanding. Digunakan nilai alpha optimum (dipilih otomatis oleh fungsi
`ses()`).

```{r}
ses.opt <- ses(train.ts, h = length(test.ts), alpha = NULL)
plot(ses.opt)
ses.opt$model
```

## Akurasi Data Latih - SES

```{r}
ses.fitted <- ses.opt$fitted
error_train.ses <- train.ts - ses.fitted
SSE_train.ses <- sum(error_train.ses^2)
MSE_train.ses <- mean(error_train.ses^2)
MAPE_train.ses <- mean(abs(error_train.ses/train.ts)) * 100

akurasi_train.ses <- matrix(c(SSE_train.ses, MSE_train.ses, MAPE_train.ses))
row.names(akurasi_train.ses) <- c("SSE", "MSE", "MAPE")
colnames(akurasi_train.ses) <- "Akurasi Data Latih SES"
akurasi_train.ses
```

## Akurasi Data Uji - SES

```{r}
ses.forecast <- as.numeric(ses.opt$mean)
error_test.ses <- test.ts - ses.forecast
SSE_test.ses <- sum(error_test.ses^2)
MSE_test.ses <- mean(error_test.ses^2)
MAPE_test.ses <- mean(abs(error_test.ses/test.ts)) * 100

akurasi_test.ses <- matrix(c(SSE_test.ses, MSE_test.ses, MAPE_test.ses))
row.names(akurasi_test.ses) <- c("SSE", "MSE", "MAPE")
colnames(akurasi_test.ses) <- "Akurasi Data Uji SES"
akurasi_test.ses
```

# Metode 4: Double Exponential Smoothing (DES)

Karena data memiliki pola tren, DES (Holt's method dengan trend, tanpa
musiman) diperkirakan lebih sesuai dibanding SES. Digunakan alpha dan
beta optimum.

```{r}
des.opt <- HoltWinters(train.ts, gamma = FALSE)
des.opt
plot(des.opt)
```

```{r}
ramalan.des <- forecast(des.opt, h = length(test.ts))
plot(ramalan.des)
```

## Akurasi Data Latih - DES

```{r}
des.fitted <- des.opt$fitted[,1]
error_train.des <- train.ts[-(1:2)] - des.fitted
SSE_train.des <- sum(error_train.des^2)
MSE_train.des <- mean(error_train.des^2)
MAPE_train.des <- mean(abs(error_train.des/train.ts[-(1:2)])) * 100

akurasi_train.des <- matrix(c(SSE_train.des, MSE_train.des, MAPE_train.des))
row.names(akurasi_train.des) <- c("SSE", "MSE", "MAPE")
colnames(akurasi_train.des) <- "Akurasi Data Latih DES"
akurasi_train.des
```

## Akurasi Data Uji - DES

```{r}
des.forecast <- as.numeric(ramalan.des$mean)
error_test.des <- test.ts - des.forecast
SSE_test.des <- sum(error_test.des^2)
MSE_test.des <- mean(error_test.des^2)
MAPE_test.des <- mean(abs(error_test.des/test.ts)) * 100

akurasi_test.des <- matrix(c(SSE_test.des, MSE_test.des, MAPE_test.des))
row.names(akurasi_test.des) <- c("SSE", "MSE", "MAPE")
colnames(akurasi_test.des) <- "Akurasi Data Uji DES"
akurasi_test.des
```

# Metode 5: Winter Aditif

Winter butuh data ts dengan frequency (periode musiman), jadi dibuat
objek time series baru khusus (frequency = 12, karena data bulanan):

```{r}
train.ts.w <- ts(training$global_temperature_anomaly_C, frequency = 12, start = c(1993, 4))
test.ts.w  <- ts(testing$global_temperature_anomaly_C, frequency = 12)
h <- length(test.ts.w)
```

```{r}
winter1 <- HoltWinters(train.ts.w, seasonal = "additive")
winter1
plot(winter1)
```

```{r}
ramalan.w1 <- forecast(winter1, h = h)
plot(ramalan.w1)
```

## Akurasi Data Latih - Winter Aditif

```{r}
fitted.w1 <- winter1$fitted[,1]
train.w1  <- window(train.ts.w, start = start(fitted.w1))
error_train.w1 <- as.numeric(train.w1) - as.numeric(fitted.w1)
SSE_train.w1 <- sum(error_train.w1^2)
MSE_train.w1 <- mean(error_train.w1^2)
MAPE_train.w1 <- mean(abs(error_train.w1/as.numeric(train.w1))) * 100

akurasi_train.w1 <- matrix(c(SSE_train.w1, MSE_train.w1, MAPE_train.w1))
row.names(akurasi_train.w1) <- c("SSE", "MSE", "MAPE")
colnames(akurasi_train.w1) <- "Akurasi Data Latih Winter Aditif"
akurasi_train.w1
```

## Akurasi Data Uji - Winter Aditif

```{r}
forecast.w1 <- as.numeric(ramalan.w1$mean)
error_test.w1 <- as.numeric(test.ts.w) - forecast.w1
SSE_test.w1 <- sum(error_test.w1^2)
MSE_test.w1 <- mean(error_test.w1^2)
MAPE_test.w1 <- mean(abs(error_test.w1/as.numeric(test.ts.w))) * 100

akurasi_test.w1 <- matrix(c(SSE_test.w1, MSE_test.w1, MAPE_test.w1))
row.names(akurasi_test.w1) <- c("SSE", "MSE", "MAPE")
colnames(akurasi_test.w1) <- "Akurasi Data Uji Winter Aditif"
akurasi_test.w1
```

# Metode 6: Winter Multiplikatif

```{r}
winter2 <- HoltWinters(train.ts.w, seasonal = "multiplicative")
winter2
plot(winter2)
```

```{r}
ramalan.w2 <- forecast(winter2, h = h)
plot(ramalan.w2)
```

## Akurasi Data Latih - Winter Multiplikatif

```{r}
fitted.w2 <- winter2$fitted[,1]
train.w2  <- window(train.ts.w, start = start(fitted.w2))
error_train.w2 <- as.numeric(train.w2) - as.numeric(fitted.w2)
SSE_train.w2 <- sum(error_train.w2^2)
MSE_train.w2 <- mean(error_train.w2^2)
MAPE_train.w2 <- mean(abs(error_train.w2/as.numeric(train.w2))) * 100

akurasi_train.w2 <- matrix(c(SSE_train.w2, MSE_train.w2, MAPE_train.w2))
row.names(akurasi_train.w2) <- c("SSE", "MSE", "MAPE")
colnames(akurasi_train.w2) <- "Akurasi Data Latih Winter Multiplikatif"
akurasi_train.w2
```

## Akurasi Data Uji - Winter Multiplikatif

```{r}
forecast.w2 <- as.numeric(ramalan.w2$mean)
error_test.w2 <- as.numeric(test.ts.w) - forecast.w2
SSE_test.w2 <- sum(error_test.w2^2)
MSE_test.w2 <- mean(error_test.w2^2)
MAPE_test.w2 <- mean(abs(error_test.w2/as.numeric(test.ts.w))) * 100

akurasi_test.w2 <- matrix(c(SSE_test.w2, MSE_test.w2, MAPE_test.w2))
row.names(akurasi_test.w2) <- c("SSE", "MSE", "MAPE")
colnames(akurasi_test.w2) <- "Akurasi Data Uji Winter Multiplikatif"
akurasi_test.w2
```

# Perbandingan Metode & Kesimpulan

```{r}
perbandingan <- data.frame(
  Metode = c("SMA (m=4)", "DMA (m=4)", "SES (alpha optimum)",
             "DES (Holt, alpha & beta optimum)",
             "Winter Aditif", "Winter Multiplikatif"),
  SSE_Latih = c(SSE_train.sma, SSE_train.dma, SSE_train.ses, SSE_train.des,
                SSE_train.w1, SSE_train.w2),
  MSE_Latih = c(MSE_train.sma, MSE_train.dma, MSE_train.ses, MSE_train.des,
                MSE_train.w1, MSE_train.w2),
  MAPE_Latih = c(MAPE_train.sma, MAPE_train.dma, MAPE_train.ses, MAPE_train.des,
                 MAPE_train.w1, MAPE_train.w2),
  SSE_Uji = c(SSE_test.sma, SSE_test.dma, SSE_test.ses, SSE_test.des,
              SSE_test.w1, SSE_test.w2),
  MSE_Uji = c(MSE_test.sma, MSE_test.dma, MSE_test.ses, MSE_test.des,
              MSE_test.w1, MSE_test.w2),
  MAPE_Uji = c(MAPE_test.sma, MAPE_test.dma, MAPE_test.ses, MAPE_test.des,
               MAPE_test.w1, MAPE_test.w2)
)
knitr::kable(perbandingan, digits = 4)
```

Keenam metode di atas dibandingkan untuk melihat metode mana yang paling
sesuai dengan karakteristik data. Metode Winter (Aditif dan
Multiplikatif) sengaja tetap disertakan sebagai pembanding/validasi
terhadap dugaan awal bahwa data tidak memiliki pola musiman yang kuat.

**Metode terbaik dipilih berdasarkan nilai MAPE data uji terkecil**
(karena MAPE tidak bergantung pada satuan/skala data sehingga lebih adil
untuk dibandingkan antar metode).

```{r}
terbaik <- perbandingan$Metode[which.min(perbandingan$MAPE_Uji)]
terbaik
```

Berdasarkan tabel perbandingan di atas, metode dengan **MAPE data uji
terkecil** adalah metode yang dipilih sebagai metode pemulusan terbaik
untuk data anomali suhu global ini, yaitu **`r terbaik`** (lihat objek
`terbaik`), dengan MAPE data uji sebesar
`r round(min(perbandingan$MAPE_Uji), 2)`%.

Beberapa catatan penting dari hasil di atas:

- Pada data ini, DMA (Double Moving Average) memberikan MAPE data uji
  terkecil dibandingkan tiga metode lain, menunjukkan bahwa memasukkan
  unsur tren ke dalam pemulusan (melalui komponen $A_t$ dan $B_t$)
  membantu mengikuti kenaikan nilai anomali suhu dari waktu ke waktu,
  dibandingkan SMA yang mengasumsikan data relatif konstan.
- Menariknya, pada model DES (`HoltWinters` dengan `gamma = FALSE`),
  nilai beta optimum yang terpilih adalah 0, yang berarti algoritma
  justru menyimpulkan komponen tren tidak banyak membantu pada rentang
  data latih ini -- sehingga performa DES menjadi hampir identik dengan
  SES. Ini menunjukkan bahwa tren pada data cenderung lemah/tidak
  konsisten dalam jangka pendek (banyak fluktuasi/noise), meski secara
  visual tetap terlihat naik dalam jangka panjang.
- Secara umum, keenam metode menghasilkan MAPE data uji pada kisaran
  22-25%, yang tergolong cukup tinggi -- ini wajar karena data anomali
  suhu memang sangat fluktuatif (noisy) dari bulan ke bulan sehingga
  sulit diprediksi hanya dengan metode pemulusan sederhana.

**Kesimpulan:** metode **DMA (m = 4)** dipilih sebagai metode pemulusan
terbaik untuk data ini karena secara konsisten memberikan SSE, MSE, dan
MAPE data uji yang paling kecil di antara SMA, SES, dan DES.

Ditambahkan pula perbandingan dengan metode musiman (Winter Aditif dan
Winter Multiplikatif) sebagai validasi terhadap dugaan awal bahwa data
tidak memiliki pola musiman. Hasilnya menunjukkan Winter Aditif
memberikan MAPE data uji sebesar 24,70% (lebih baik dari SMA namun tetap
kalah dari DMA), sedangkan Winter Multiplikatif memberikan hasil yang
jauh lebih buruk (MAPE ≈ 49%) karena data tidak memiliki struktur
musiman multiplikatif. Hal ini memperkuat kesimpulan bahwa DMA tetap
menjadi metode pemulusan terbaik untuk data ini.
